臺灣高等法院臺中分院刑事判決　　　　　　　　　　九十四年度上訴字第四六四號
　　上　訴　人
　　即　被　告　乙○○
　　選任辯護人　林春祥
右上訴人因偽造文書案件，不服臺灣彰化地方法院九十三年度訴字第六○四號中華民
國九十四年一月七日第一審判決（起訴案號：臺灣彰化地方法院檢察署九十三年度偵
字第二九六○號），提起上訴，本院判決如左：
    主  　　文
原判決撤銷。
乙○○無罪。
    理  　　由
一、公訴意旨略以：被告乙○○於民國八十九年八、九月間，利用處理甲○○在南山
    人壽保險股份有限公司（下稱南山人壽）之保單（保單號碼：Ｚ0000000
    00號）的機會，在此保單之保險事故發生，南山人壽委託乙○○轉交甲○○該
    保單之面額新臺幣（下同）四萬六千元、支票號碼ＰＱ0000000號理賠支
    票時，乙○○卻未經甲○○之授權同意，即指使不知情之助理林家華，於上開理
    賠支票上，偽造「甲○○」之背書，再將該理賠支票交付南山人壽持以行使，使
  南山人壽承辦人員將該筆四萬六千元之理賠金，充為陳五郎另一保險契約之保費
    ，足以生損害於甲○○，因認被告涉有刑法第二百十六條、第二百十條行使偽造
    私文書罪嫌云云。
二、按犯罪事實應依證據認定之，無證據不得認定犯罪事實；不能證明被告犯罪或其
    行為不罰者應諭知無罪之判決，刑事訴訟法第一百五十四條第二項及第三百零一
    條第一項分別定有明文。又按認定犯罪事實所憑之證據，雖不以直接證據為限，
    間接證據亦包括在內，然而無論直接證據或間接證據，其為訴訟上之證明，須於
    通常一般人均不致有所懷疑，而得確信其為真實之程度者，始得據為有罪之認定
    ，倘其證明尚未達到此一程度，而有合理之懷疑存在時，即難遽採為不利被告之
    認定，此已有最高法院七十六年度台上字第四九八六號判例可資參照。
三、本件公訴人認被告涉有上開行使偽造私文書罪嫌，無非以：(1)告訴人甲○○之指
    訴；(2)被告無法提出證據足資佐證告訴人曾經授權其處理前開理賠支票為其論據
    。訊據上訴人即被告乙○○雖坦承指示證人林嘉華於上開支票背面簽寫「甲○○
    」、「陳五郎」名字後，將上開支票充做繳交告訴人之夫陳五郎屆期之保費等情
    ，然堅決否認有上開犯行，並辯稱：告訴人甲○○曾打電話授權其將理賠支票充
    為告訴人之夫陳五郎之保費，伊才指示證人林嘉華在理賠支票背面簽「甲○○」
    、「陳五郎」署名，提出南山人壽保險公司，告訴人事後否認，可能係因為其深
    受精神疾病之苦，才遺忘曾經授權伊處理理賠支票之事等語。經查：
  (一)證人即被告之助理林嘉華於原審到庭證稱：當初告訴人甲○○有打電話給被告委
    託繳保費，電話掛後，被告即指示伊處理，伊就在上開支票背面簽寫「甲○○」
    、「陳五郎」名字，並將上開支票繳回公司作為繳交陳五郎保費之用等語（見原
    審卷第一一五至一一六頁），又被告辯稱告訴人亦曾授權伊提領一張四萬九千四
    百五十三元之理賠金支票，伊提領後再將現金交予告訴人等情，核與告訴人於原
    審坦承曾有一張四萬九千多元之理賠支票委託被告提領，但未提供身分證、印章
    給被告，被告領取後將現金拿給伊等情相符（見原審卷第一一一頁），並有上開
    四萬九千四百五十三元之支票正反面影本、被告之夫陳祝賢之存摺影本各一份在
    卷足憑（見本院卷第四○至四二頁），足證告訴人過去曾經委託被告處理理賠金
    支票兌現提領現金之事宜，本院審之證人林嘉華前揭證詞及告訴人先前亦曾有授
    權被告自行提領理賠金支票之事實，認被告辯稱告訴人曾以電話授權其處理將上
    開支票轉做繳交陳五郎保費事宜等情，應非子虛，而堪採信。
　(二)又被告係將上開四萬六千元支票轉做繳交告訴人之夫陳五郎所投保之Ｚ0000
    00000號、Ｚ000000000號保險單之自動墊款本息，而於轉繳保費
    當時，告訴人確實為上開保險單之受益人，亦有上開保單影本二份在卷足憑（見
    原審卷第二九、三○頁），本院審之告訴人既為上開保險契約之受益人，若上開
    保單未依約繳費而停止失效，將使受益人即告訴人無法享有保險契約之利益，故
    被告將上開票款轉繳上開保費，客觀上並無損害於告訴人之利益應甚明確。至於
    告訴人爭執上開理賠金應該先繳納告訴人自己的保單云云，然而告訴人之保單繳
    費期限屆至乃屬上開轉繳行為發生後之情事，故尚難據此認定被告上開轉繳行為
    即有損害告訴人之利益，況若如告訴人前揭所指，告訴人既主張被告應將票款用
    以繳交告訴人自己保單之保費，益徵告訴人確實有授權被告處理上開理賠金支票
    無疑。再查告訴人之夫陳五郎上開二份保險契約，均係自八十一年六月二十九日
    生效，迄上開支票轉繳保費為止，契約已長達近九年之久，依南山人壽保險公司
    內部規定，上開保險契約就保險業務員即被告而言，已無所謂「業務津貼」、「
    服務津貼」可領受，故被告將上開支票轉作繳交上開保費，讓保險契約不致於因
    保費未繳而失效，顯然並無圖謀私利之可能，由此更足證被告並無故意指示林嘉
    華偽造上開支票背書之動機。
　(三)被告於偵查中雖曾供述：四萬六千元理賠金下來時，證人甲○○先生的保費剛好
    到期，證人甲○○當時已經失蹤了，伊情急之下決定繳納證人甲○○先生之保費
    ，並委託伊助理林嘉華寫「甲○○」、「陳五郎」之署押，伊是基於幫忙之立場
    才做的決定等語（見他字卷第一八頁），然被告於當日偵查中亦明確供稱：告訴
    人雖無書面授權，但曾口頭授權（見同卷第一九頁），故尚難依據被告偵查中上
    開部分供詞，遽認被告曾經自白未經授權而偽造背書。
  (四)綜上所述，本院認被告雖無法提出告訴人曾書面授權之證據，然依本院前述，告
    訴人尚可能以電話授權或從保險契約訂定時即概括授權被告處理上開保險理賠、
    繳交保費之相關事宜，且本院審之被告並無偽造上開背書之動機，而被告將上開
    支票轉做繳交告訴人之夫陳五郎之保費，客觀上亦無致生損害於告訴人，從而認
    本案事證尚未能讓本院心證達於毫無合理懷疑之程度，依前揭判例意旨及法律規
    定，應認被告犯罪不能證明。原審疏未明察，遽對被告論罪科刑，尚有未洽，被
    告否認犯罪而指摘原審判決不當，為有理由，自應由本院撤銷原判決，另諭知被
    告無罪之判決。
四、據上論斷，應依刑事訴訟法第三百六十九條第一項前段、第三百六十四條、第三
    百零一條第一項前段，判決如主文。
本案經檢察官丙○○到庭執行職務。
中      華      民      國　    九十四     年     五      月     五 　　日
                                臺灣高等法院臺中分院刑事第八庭
                                      審判長法  官  羅　得　村
                                      　　　法　官　巫　政　松
                                      　　　法　官  陳  毓  秀
右正本證明與原本無異。
檢察官得上訴，被告不得上訴。
如不服本判決應於收受送達後十日內向本院提出上訴書狀，其未敘述上訴之理由者並
得於提起上訴後十日內向本院補提理由書（均須按他造當事人之人數附繕本）。
　　　　　　　　　　　　　　　　　　　　　　書記官　顏　子　良
中      華      民  國　    九十四     年     五      月     六 　　日
                                                                        Ｒ
